最高法院刑事判決　　　　　　　　　　　　　　　八十八年度台上字第七三五四號
　　上 訴 人
　　即自訴人　翁登崑
　　　　　　　翁石貴
　　　　　　　翁永寧
　　　　　　　翁重鈞
　　被　　告　甲○○
右上訴人等因自訴被告違反公職人員選舉罷免法案件，不服台灣高等法院台南分院中
華民國八十八年十月二十一日第二審更審判決（八十八年度上更(二)字第三○八號，自
訴案號：台灣嘉義地方法院八十五年度自字第一四號），提起上訴，本院判決如左：
    主  文
原判決撤銷，發回台灣高等法院台南分院。
    理  由
本件原判決撤銷第一審關於諭知被告甲○○被訴違反公職人員選舉罷免法部分無罪之
判決，改判諭知免訴，固非無見。惟查：公職人員選舉競選期間，意圖使某候選人不
當選，並意圖散布於眾，而以文字、圖畫、錄音、錄影、演說或他法，散布謠言或傳
播不實之事，足以生損害於該候選人之名譽時，係同時符合刑法第三百十條第一項或
第二項之誹謗罪與公職人員選舉罷免法（下稱選罷法）第九十二條之意圖使候選人不
當選，散布虛構事實罪之犯罪構成要件，應認係法規競合而擇一適用選罷法第九十二
條規定論處，為本院目前一致之見解。但按法規競合，因其犯罪行為只有一個，被害
法益亦屬單一，只因法規之錯綜關係而同時符合數法條之犯罪構成要件，其性質為實
質上之一罪，不容將其一個行為割裂，而就其部分行為分別論以數罪。倘予割裂判決
而其中一部分判決為不得上訴於第三審，其他部分係得上訴而正在第三審上訴中者，
依刑事訴訟法第三百四十八條第二項規定，其第三審上訴之效力自及於實質上一罪不
可分之未上訴部分，應視為全部上訴，因而該未上訴之違法判決當無確定力可言，第
三審法院仍應就全部犯罪行為予以審判。縱第三審判決僅針對上訴部分諭知撤銷發回
，亦應認其撤銷發回之效力及於全部，第二審法院仍應就全部犯罪行為予以判決，不
得認該「不得上訴」部分已經判決確定，其既判力且及於全部，而逕對「諭知發回更
審」部分，為免訴之判決，此於審判不可分之裁判上一罪之情形，基於同一法理，亦
同。本件自訴意旨略稱：被告甲○○為案外人曾振農之妻，因曾振農與自訴人翁重鈞
均登記參選民國八十四年嘉義縣地區第三屆之立法委員選舉，被告為求使翁重鈞落選
，以助曾振農獲選，乃基於概括之犯意，為誹謗自訴人翁登崑、翁石貴、翁永寧、翁
重鈞等人之家族，先後於(一)八十四年十一月二十八日發布新聞稿，謂以「這場立委選
是一場『認真拼懶惰的』選舉，但是翁重鈞一再歪曲事實，抹黑對手的表現看來，還
應該是一場『老實的』拼『白賊的』的選舉」、「曾振農是拿鋤頭，做黑手出身的，
……當然不會像學新聞出身的翁重鈞所那麼的『唬記者』，搞形象……大聲說出老實
話的曾振農不是翁重鈞所說的霸道，反而嘴邊在喊『反金權』樁腳卻去大買票，翁重
鈞才是『大假仙』」。(二)同年月三十日又向中國時報、聯合報、自由時報、中華日報
等各大報社發布新聞稿，謂以：「翁重鈞家族做軍糧是嘉義地檢署公文書上的記載…
…曾振農揭發翁重鈞做軍糧，原來只在打擊特權，翁重鈞不知虛心檢討，還以司法動
作在媒體造勢，試圖混淆視聽，真是不可原諒」云云，散布不實之事，足以生損害於
自訴人等情。依此事實，被告如果成立犯罪，應係同時符合刑法第三百十條第一項或
第二項，及選罷法第九十二條之犯罪構成要件，而應依法規競合之法理，擇一重之選
罷法第九十二條論處，無從割裂為誹謗及違反選罷法二罪，而予分別判決，縱原審前
審認其行為之一部應成立誹謗罪而予論處，其餘部分尚與選罷法第九十二條之犯罪構
成要件有間，予以無罪之諭知，但無罪部分既經檢察官及自訴人等分別提起上訴，並
經本院就上訴部分判決諭知撤銷發回更審，依上開說明，實質上一罪之全部自均已回
復至原審未判決前之狀態，原審仍應就全案予以審判，乃原審不察，竟以誹謗罪部分
已經判決確定，而被告被訴違反選罷法部分與誹謗罪間又屬法規競合關係，為誹謗罪
判決既判力所及，予以諭知免訴，自有未當，上訴意旨指摘原判決違法，非無理由，
認仍應發回更審，期臻翔適。
據上論結，應依刑事訴訟法第三百九十七條、第四百零一條，判決如主文。
中      華      民      國    八十八    年     十二     月    二十三    日
                              最高法院刑事第二庭
                                  審判長法官  莊  來  成
                                        法官  呂  潮  澤
                                        法官  謝  俊  雄
                                        法官  白  文  漳
                                        法官  蘇  振  堂
      右正本證明與原本無異
                                              書  記  官
中      華      民      國    八十八    年     十二     月     三十     日
